臺灣高等法院刑事判決　　　　　　　　94年度上訴字第2172號
上　訴　人　臺灣臺北地方法院檢察署檢察官
被　　　告　乙○
選任辯護人　徐玉蘭律師
被　　　告　丙○○
選任辯護人　林憲同律師
上列上訴人因被告偽造文書案件，不服臺灣臺北地方法院93年度
訴字第994號，中華民國94年5月31日第一審判決（起訴案號：臺
灣臺北地方法院檢察署91年度偵續字第493號），提起上訴，本
院判決如下：
    主  文
上訴駁回。
    理  由
一、公訴意旨略以：被告乙○係設於臺北市○○○路○段380號10
    樓之麥瑟半導體股份有限公司（下稱麥瑟公司）董事長，告
    訴人甲○○係該公司前任董事長，麥瑟公司於民國90年10月
    5日改選被告乙○為董事長，附帶決議儘速向主管機關辦理
    相關變更登記，並由當場將麥瑟公司及告訴人甲○○名義之
    支票印章大、小章各1顆，麥瑟公司印鑑大章1顆交付予新任
    董事長即被告乙○保管、使用。惟事後因故遲至90年11月8
    日始申請辦理變更登記，期間被告乙○為免除其本人擔負契
    約責任，使告訴人甲○○承擔此責任，竟與被告即時任董事
    長特別助理之丙○○共同基於偽造文書之犯意聯絡，未經告
    訴人甲○○授權，於90年11月1日、2日，在麥瑟公司中壢市
    工廠內，在被告乙○之指示下，由被告丙○○取用告訴人甲
    ○○原先作為麥瑟公司公告行文及一般證明用途之小章，盜
    蓋於麥瑟公司之ＤＶＤ零組件授權書、買賣讓渡書、切結書
    及合議書上，並將上開私文書交予台富公司之張寶連而行使
    之，以換回麥瑟公司先前質押在台富公司之支票；繼之於90
    年11、12月間，在與板信商業銀行股份有限公司（下稱板信
    銀行）簽訂金額新臺幣三千萬元之短期借貸展期契約，及與
    華南商業銀行股份有限公司（下稱華南銀行）簽訂金額分別
    為英鎊四萬元與日幣五百四十萬元之短期借貸時，在被告乙
    ○指示下，未經告訴人甲○○同意，由被告丙○○將上開支
    票印章大、小章，蓋於契約書之立約人欄位，並盜蓋告訴人
    甲○○名義之支票小章於連帶保證人欄位，使告訴人甲○○
    擔負契約保證人責任，再由被告丙○○於前開三份契約書上
    另闢董事長欄位提供被告乙○填寫，使被告乙○個人得以免
    除契約責任，均足生損害於告訴人甲○○。因認被告二人涉
    有刑法第216條、第210條之行使偽造私文書罪嫌云云。
二、按事實之認定，應憑證據，如未能發現相當證據，或證據不
    足以證明，自不能以推測或擬制之方法，以為裁判基礎；又
    認定不利於被告之事實，須依積極證據，苟積極證據不足為
    不利於被告事實之認定時，即應為有利於被告之認定，更不
    必有何有利之證據。又認定犯罪事實所憑之證據，雖不以直
    接證據為限，間接證據亦包括在內；然而無論直接或間接證
    據，其為訴訟上之證明，須於通常一般之人均不致有所懷疑
    ，而得確信其為真實之程度者，始得據為有罪之認定，倘其
    證明尚未達到此一程度，而有合理之懷疑存在時，事實審法
    院復已就其心證上理由予以闡述，敘明其如何無從為有罪之
    確信，因而為無罪之判決，尚不得任意指為違法。最高法院
    分別著有40年度台上字第86號、30年度上字第816號、76年
    台上字第4986號判例可參。
三、公訴人認被告二人涉有上開犯嫌，無非係以告訴人之指訴、
    證人林永富、黃建源、樊方智、姚長壽之證述、麥瑟公司90
    年10月5日董事會議紀錄、麥瑟公司之ＤＶＤ零組件授權書
    、買賣讓渡書、切結書及合議書、告訴人90年11月7日聲明
    書、用印聲明書、板信銀行短期借貸展期契約書及華南銀行
    短期借貸增補契約書為其依據。訊據被告二人固不否認有於
    上揭時地使用告訴人之印章並蓋用於前述文件等事實，惟均
    堅詞否認有何公訴人所指行使偽造私文書之犯行，被告乙○
    辯稱：有關出售ＤＶＤ之部分，原本即係告訴人擅自從廣祥
    公司買入，且依循90年9月8日之臨時董事會決議及90年10月
    25日告訴人親筆信函與電話溝通，並未違背告訴人之自由意
    思決定行事，又板信銀行及華南銀行部分，告訴人本即為該
    等貸款之連帶保證人，故在銀行貸款展期時，告訴人當然應
    該繼續保證，並不生損害於告訴人等語。被告丙○○則辯稱
    ：所有印章之用印程序均是經過麥瑟公司之同意後才用印，
    並未擅自使用告訴人印章，而在所有作業程序中，並沒有任
    何主管告以被告乙○要擔任保證人，伊只是依照董事會會議
    紀錄來作等語。
四、經查：
  (一)就盜蓋告訴人印章於麥瑟公司之ＤＶＤ零組件授權書、買賣
    讓渡書、切結書及合議書上，並交予台富公司而行使部分：
  １本件告訴人前係麥瑟公司董事長，於90年10月5日麥瑟公司
    董事會會議中，提出經李俊寬見證內容為：「立聲明書人甲
    ○○於茲聲明自即日起，辭去麥瑟半導體股份有限公司董事
    長一職，並對本人於擔任麥瑟半導體股份有限公司董事長期
    間，以公司名義所簽發之所有（包含現在及過去已發生尚未
    清償者）借款、抵押、質借、墊款、票據、背書、保證及其
    他有關債務等，另包含其利息、遲延利息、違約金、損害賠
    償及有關履行前述債務所需之一切費用，願與麥瑟半導體股
    份有限公司連帶負全部清償責任，直至清償完畢之日止，絕
    不主張任何抗辯」之聲明書1紙，並當場交出麥瑟公司支票
    印章大小章、麥瑟公司印鑑大章各1顆等情，業據證人李俊
    寬、證人即告訴人甲○○於原審審理中證述明確（見原審卷
    (二)第108頁至第110頁、第177頁至第180頁)，並有聲明書及
    麥瑟公司90年10月份董事會議事錄在卷可稽（見偵續卷第18
    頁至第21頁、第31頁）。而被告二人亦確有蓋用告訴人前述
    所交予麥瑟公司之支票小章於麥瑟公司之ＤＶＤ零組件授權
    書、買賣讓渡書、切結書及合議書上，並將上開私文書交予
    台富公司之張寶連等情，亦據被告等供明無訛，復有麥瑟公
    司之ＤＶＤ零組件授權書、買賣讓渡書、切結書及合議書在
    卷（見偵續卷第23頁至第26頁）可資佐證。
  ２證人即麥瑟公司副總經理李糖於原審審理時證稱：「 (台富
    公司同意以ＤＶＤ零件來抵債，丙○○和乙○有打電話到大
    陸去跟你知會這件事情嗎？)有。」、「 (你有同意這樣處
    理嗎？)有。」 (見原審卷(二)第130頁)。又被告乙○於90年
    11 月5日之麥瑟公司董事會中，並提出有關台富公司之借款
    問題，因為麥瑟公司積欠台富公司款項，故為免麥瑟公司跳
    票及損害麥瑟公司與私人切結保證，並獲取一個月之轉圜期
    間，乃由麥瑟公司董事會追認：「決議同意追認ＤＶＤ零組
    件比照ＣＤ—Ｒ設備模式讓渡台富公司，讓渡額為八百九十
    萬元，台富公司可以自行銷售此批ＤＶＤ零組件，以支付日
    前積欠的五百四十萬元利息及二百七十萬元十一月份利息，
    如此可爭取一個月的時間。並授權予董事甲○○先生與董事
    曾鐘霆女士，協助台富公司比照ＣＤ—Ｒ設備借款模式，追
    簽ＤＶＤ零組件買賣讓渡書」等，將此情告知麥瑟公司董事
    會，此有麥瑟公司90年11月5日董事會議記錄在卷可參（見
    他字卷第61頁），可見被告為本件ＤＶＤ零件買賣讓渡，不
    惟電知公司副總經理，且提出董事會討論，苟有任何不法豈
    會如此？足認被告二人當時主觀上應無偽造文書之故意。且
    證人李糖再證稱：「 (甲○○在董事會上有沒有表示反對Ｄ
    ＶＤ去抵償台富公司的債務？)我印象中沒聽過。」、「 (
    甲○○在90年11月19日的董事會上面有爭執ＤＶＤ上面的用
    印嗎？)他說這個章不要亂蓋，是不是這個事情，我也不記
    得了。」、「 (甲○○有沒有說ＤＶＤ的零件這樣處理，對
    他造成什麼樣的損害？)沒有。」，可見告訴人事後對於Ｄ
    ＶＤ零件抵償台富公司債務之處理方式並不反對，苟其係遭
    盜用印章偽造上該文書，焉無何異議，益足認被告等無偽造
    文書行為。
  ３查契約之訂定常基於雙方當事人間之互信，本件麥瑟公司之
    ＤＶＤ零組件等物，原即係由告訴人在處理乙情，業據證人
    即華泰電子公司副總經理（華泰電子公司原係麥瑟公司之投
    資股東，並在麥瑟公司有一席之董事代表）李俊寬於原審審
    理中證述明確（見原審卷(二)第104頁），告訴人亦坦陳其先
    前在擔任麥瑟公司董事長時，有處理麥瑟公司ＤＶＤ零組件
    等情（見原審卷(二)第198頁），復有告訴人與鼎天電子產業
    有限公司所簽具之策略聯盟合作契約書在卷可參（見偵續卷
    第157頁），是告訴人確有於解除麥瑟公司董事長職務乙職
    前，處理有關麥瑟公司ＤＶＤ零組件之情。尤有甚者，迨其
    解除麥瑟公司董事長職務後，其再於90年10月25日傳真文件
    至被告乙○處，向被告乙○告知有關ＤＶＤ零組件部分，正
    在推動四川鼎天科技及西湖電子公司購買中，此有傳真函及
    其附件在卷可稽（見偵續卷第159頁至第164頁），故可知該
    有關ＤＶＤ零組件乙事，告訴人於解除董事長職務後，仍續
    為處理。而訂約時間即90年11月1日、2日，適值告訴人私下
    出國，此據告訴人供明於卷 (見原審卷第197頁)，被告等於
    此訂約在即，卻聯絡不上告訴人之情形下，加之當時麥瑟公
    司前後任董事長尚未變更登記完成，乃代為用印，以告訴人
    為麥瑟公司代表名義人簽立上揭買賣讓渡書等，便宜行事，
    實難指被告等有何不法居心，且告訴人擔任麥瑟公司董事長
    之際，已有向台富公司借款並開立支票，當時之所以要將麥
    瑟公司ＤＶＤ零組件出售予台富公司，主要之原因係為欲取
    回告訴人交付予台富公司之支票，請台富公司不要軋票以避
    免跳票等情，復據證人李糖於原審審理中證述明確（見原審
    卷第115頁至第122頁），此對告訴人有利，既未生損害於告
    訴人，即不合偽造私文書構成要件，不能成立本罪。
  (二)就與板信銀行及華南銀行辦理展期契約借貸契約時，盜蓋告
    訴人印章於連帶保證人欄位上部分：
  １被告丙○○確有於前述板信銀行短期借貸展期契約，與華南
    銀行之短期借貸契約上蓋用告訴人之支票小章，時任麥瑟公
    司董事長之被告乙○亦知悉此情等，除據被告二人自承無誤
    外（見原審卷(二)第295頁），亦有板信銀行及華南銀行之借
    貸契約在卷可稽（見偵續卷第82頁至第83頁、原審卷(一)第
    155 頁至第157頁）。
  ２被告二人雖有於前揭契約上蓋用告訴人所留存之支票小章，
    然查，麥瑟公司於90年11月19日董監事會議中，就華南銀行
    及板信銀行前揭契約中保證人及新任董事長欄位部分，均議
    決同意續簽，以維護麥瑟公司之權益等，此有該次會議記錄
    在卷可稽（見偵續卷第251頁），該次會議內容中，告訴人
    亦表示願意承擔責任在契約上簽字等語，此亦有麥瑟公司91
    年11月19日會議錄音譯文在卷可參（見原審卷(一)第242頁）
    ，再參以如前所述，告訴人於90年10月5日所提出之聲明書
    中，已載明對告訴人於擔任麥瑟半導體股份有限公司董事公
    司之借款等，均願負連帶賠償責任等（見前述聲明書），而
    本件不論板信銀行或華南銀行之契約，均屬展期契約，麥瑟
    公司與該二銀行之借貸關係早已成立於告訴人擔任董事長一
    職時，是在被告二人係依據麥瑟公司董事會會議決議，與告
    訴人原所提出聲明書表明願意就原先債務負責之情形下，被
    告二人就此告訴人個人所應負擔之債務，依約行事，已難認
    被告二人有何偽造文書之主觀犯意。至告訴人雖以係因被告
    乙○表示亦願負連帶責任，其始願意承擔責任在契約上簽字
    云云，然此為被告乙○所否認，且證人樊方智證稱：「我們
    當初給客戶的時候，董事長這3個字的標籤不是銀行貼的，
    就是連帶保證人，當初我們就是希望他加增成為連帶保證人
    的，到最後他貼的條子改成董事長，我們站在分行的角度，
    當然跟我們的原意是不一樣的，但是跟董事會批覆的授信條
    件是沒有違反，…」、「 (乙○從來沒有說要當連帶保證人
    ，你們也沒有去對保？)是的。」、「沒有錯，授信批書本
    來就沒有乙○。」 (見原審卷第55頁、第56頁)，是告訴人
    此部分所指，尚屬無據而不足信。
  ３證人即板信銀行民生分行職員黃建源於原審審理中已結稱當
    時將該等契約交予告訴人對保簽名時，上面已經蓋有告訴人
    之印章，而告訴人原雖表示不願意續保，但後來告訴人仍在
    本於其自由意志下簽名同意保證等語（見原審卷(二)第23頁至
    第31頁）。證人即時任板信銀行民生分行放款經理之樊方智
    ，亦同證稱被告丙○○將板信銀行前揭契約拿回麥瑟公司用
    印後，有拿給告訴人簽名對保 (見原審卷(二)第56頁)。可見
    板信銀行契約部分，告訴人於簽名同意擔任保證人之前，即
    已知悉並看到契約上有蓋用其印章，倘被告二人有偽造文書
    犯意，衡情應不至於在知悉板信銀行之人員會將契約交予告
    訴人簽名之情形下，仍貿然為偽造之行為。且本件若該二銀
    行之展期契約不生效力，則即刻會發生債務清償之問題，對
    於原已任連帶保證人之告訴人而言，反而會更不利（蓋若簽
    署契約，則會延後到期日，告訴人亦無須立即面臨所需負之
    連帶保證責任），此亦據證人樊方智及證人即華南銀行城東
    分行授信經辦人員辛春美於原審審理時結證屬實（見原審卷
    (二)第54頁、第141頁、第142頁），是簽署板信銀行及華南銀
    行前述二契約對告訴人較為有利，既對告訴人無何損害，亦
    無偽造文書可言。
五、綜上，被告等所為尚與偽造私文書有間，此外，復查無其他
    積極證據足認被告有公訴人所指之犯行。揆之首開判例意旨
    ，原審基此為被告二人無罪之諭知，核無不合。檢察官上訴
    猶執陳詞指摘原判決不當，非有理由，應予駁回。
據上論斷，應依刑事訴訟法第368條，判決如主文。
本案經檢察官吳國南到庭執行職務。
中　　華　　民　　國　　94　　年　　12　　月　　7 　　日
　　　　　　　　　刑事第十八庭審判長法　官  楊貴雄
　　　　　　　　　　　　　　　　    法　官  王麗莉
　　　　　　　 　 　　　　　　　　　法　官  李英勇
以上正本證明與原本無異。
檢察官如不服本判決，應於收受送達後十日內向本院提出上訴書
狀，其未敘述上訴之理由者並得於提起上訴後十日內向本院補提
理由書（均須按他造當事人之人數附繕本）。
                                    書記官  林淑貞
中　　華　　民　　國　　94　　年　　12　　月　　8 　　日
